ACORDAO-COMPLETO-2328468

ACÓRDÃO 31/2019 ATA 1/2019 - PLENÁRIO

VISTOS, relatados e discutidos estes autos de Embargos de declaração em Recurso de Reconsideração em Tomada de Contas Especial, opostos por Hospfar Indústria e Comércio de Produtos Hospitalares S/A e Cairo Alberto de Freitas em face do Acórdão 1680/2018-TCU-Plenário. 
ACORDAM os Ministros do Tribunal de Contas da União, reunidos em Sessão de Plenário, com fundamento nos arts. 32, inciso II, e 34 da Lei 8.443/92, c/c o art. 287 do Regimento Interno, e diante das razões expostas pelo Relator, em: 
9.1. conhecer dos embargos de declaração opostos por Hospfar Indústria e Comércio de Produtos Hospitalares S/A, para, no mérito, negar-lhes provimento;
9.2. não conhecer dos embargos de declaração opostos pelo Sr. Cairo Alberto de Freitas, em virtude da incidência, no caso, da preclusão lógica;
9.3. comunicar a presente decisão à recorrente, à Procuradoria da República no Estado de Goiás, ao Ministério Público do Estado de Goiás, ao Tribunal de Contas do Estado de Goiás e à Secretaria da Saúde do Estado de Goiás.

Embargos de declaração contra deliberação que negou provimento a recurso de reconsideração interposto contra acórdão que julgou irregulares as contas dos recorrentes e condenou-lhes ao pagamento de débito em decorrência de realização de pagamentos irregulares para aquisição de medicamentos de alto custo.

Secretaria de Estado da Saúde de Goiás.

3. Interessados/Responsáveis/Recorrentes:
3.1. Interessado: Secretaria Municipal de Saúde de Goiânia/GO (25.141.524/0001-23)
3.2. Responsáveis: Antônio Durval de Oliveira Borges; Cairo Alberto de Freitas; Hospfar Industria e Comercio de Produtos Hospitalares S.A.
3.3. Recorrentes: Hospfar Industria e Comercio de Produtos Hospitalares S.A. (26.921.908/0001-21); Cairo Alberto de Freitas.

13.1. Ministros presentes: José Mucio Monteiro (Presidente), Augusto Nardes, Raimundo Carreiro (Relator) e Bruno Dantas.
13.2. Ministros-Substitutos convocados: Marcos Bemquerer Costa e André Luís de Carvalho.

Cairo Alberto Fernandes e Antônio Durval de Oliveira Borges

RAIMUNDO CARREIRO

Ministro José Mucio Monteiro.

Extraio do relatório que fundamentou o Acórdão 1680/2018-TCU-Plenário, relator Ministro José Múcio Monteiro, que se trata de tomada de conta especial instaurada pela Secretaria de Estado da Saúde de Goiás-SES/GO, a partir de determinação contida no item 9.2.3 do Acórdão 45/2008Plenário (relator Exmo. Ministro Raimundo Carreiro) , em decorrência de realização de pagamentos irregulares à empresa Hospfar Indústria e Comércio de Produtos Hospitalares S/A, para aquisição de medicamentos de alto custo, mediante o Pregão 316/2005, com recursos federais transferidos ao ente federativo por meio do Sistema Único de Saúde (SUS) . 
	Conforme preceituado pelo item 5.3 do edital (peça 4, p. 34) , o valor proposto na licitação deveria abranger todos os impostos, inclusive o ICMS. Esse valor onerado com o ICMS tinha o propósito de servir apenas para fins de julgamento e comparação entre propostas, visto que a Secretaria de Estado da Saúde não era contribuinte do imposto. Ainda, de acordo com o instrumento convocatório, a empresa fornecedora de medicamentos estabelecida no Estado de Goiás que viesse a ser vencedora do certame, atendendo aos termos do Convênio ICMS 87/02-Confaz e do Decreto Estadual 5825/2003, que concediam isenção do recolhimento do ICMS relativo aos produtos cotados, deveria destacar na nota fiscal essa isenção e excluir do valor adjudicado a respectiva parcela. 
	Todavia, quando do faturamento, a empresa Hospfar acrescia novamente o valor do tributo na nota fiscal para, em seguida, abatê-lo a título de cumprir a isenção tributária aplicável. Como resultado, a empresa embolsava a totalidade do valor adjudicado, em vez de receber somente a diferença entre o valor adjudicado e o valor do imposto originalmente incluído nas propostas. 
	No âmbito deste Tribunal, foram responsabilizados solidariamente pelo débito os Srs. Cairo Alberto de Freitas, ex-Secretário de Saúde, e Antônio Durval de Oliveira Borges, ex-Superintendente de Administração e Finanças da SES/GO, responsáveis por autorizar os pagamentos indevidos, e a empresa Hospfar Indústria e Comércio de Produtos Hospitalares S/A, beneficiária dos recursos. 
	A falta de desoneração do ICMS foi apontada inicialmente na Representação formulada pela 4ª Promotoria de Justiça do Ministério Público de Goiás (TC Processo 017.576/2005-2, Acórdão 45/2008-TCU-Plenário, relator Exmo. Ministro Raimundo Carreiro) . 
	Naqueles autos, a Secex/GO empreendeu auditoria junto aos órgãos e entidades do Governo do Estado de Goiás e constatou que a prática da não desoneração do ICMS nas faturas relacionadas à aquisição de medicamentos repetia-se em vários processos de compra, razão pela qual solicitou à Secretaria de Estado da Saúde de Goiás - SES/GO cópia de vinte e três processos de pregões, determinando a instauração de tomadas de contas especiais. 
	Posteriormente, nos autos do TC Processo 008.322/2010-4, relativo à Representação deflagrada pela Procuradoria da República no Estado de Goiás, mais uma vez a matéria sobre a falta da desoneração do ICMS veio à pauta, havendo o Tribunal determinado à SES/GO que adotasse providências para apuração integral das falhas noticiadas e que instaurasse, se necessário, de maneira apartada, processos de tomadas de contas especiais, relativas a vinte procedimentos licitatórios (Acórdão 1789/2010-TCU-Plenário, relator Exmo. Ministro Augusto Sherman) . 
	Por derradeiro, no Acórdão 2770/201-TCU-Segunda Câmara, relator Ministro-Substituto Augusto Sherman, adotado no TC Processo 008.322/2010-4, o Tribunal fixou prazo para que a SES/GO cumprisse as disposições do Acórdão 1789/2010-TCU-Segunda Câmara, no que se refere à instauração das tomadas de contas especiais. 
	Destaque-se a relevância da matéria em razão de reiterada prática irregular nas aquisições de medicamentos pela SES/GO, com envolvimento de recursos públicos federais transferidos àquele Estado à conta do SUS - Sistema Único de Saúde. 
	Cumpre, ainda, registrar a importância do tema aqui tratado. Conforme noticiado no portal do Ministério Público do Estado de Goiás em maio/2010, apurações conduzidas pelo MPF e pelo MPE contabilizaram prejuízos da ordem de R$ 13 milhões aos cofres públicos em fraudes nas compras de medicamentos feitas pela SES/GO nos anos de 2002 a 2008. Nesse contexto, deve ser enfatizado que já se encontram em tramitação nesta Corte diversas tomadas de contas especiais relacionadas a esses fatos. 
	No caso tratado nestes autos, a dívida concernente aos medicamentos indevidamente faturados pela empresa Hospfar baseia-se na planilha constante do relatório do tomador de contas (peça 30, p. 13-15) . Consoante disposto na instrução inicial (peça 30, p. 44-45) , o cálculo da referida dívida levou em conta a informação relativa ao quantitativo pago à empresa, com referência a todas as notas fiscais listadas, cujo montante alcança o valor de R$ 13.141.840,84, sendo R$ 3.846.446,08 com financiamento federal, ou seja, 29,26 %. Dessa feita, o cálculo de débito realizado por esta unidade técnica fez incidir o referido percentual sobre o valor indevidamente pago correspondente a cada nota fiscal para alcançar os quantitativos a serem devolvidos; cada qual correspondente a uma específica nota fiscal. 
	O referido cálculo não foi preciso, porque não levou em conta o fato de que o pagamento de muitas notas fiscais com recursos federais não ter ensejado valores indevidos. Tal constatação conduziu à necessidade de se identificar, para cada nota fiscal, o prejuízo efetivamente sofrido pelo Erário federal. A elaboração da nova planilha de débito apurou a proporcionalidade de participação da fonte federal '23' em relação aos valores indevidamente pagos concernentes a cada documento fiscal. De tal retificação metodológica resultou a constatação de que o débito apurado soma o valor de R$ 311.723,53 e não de R$ 454.194,62, conforme consignado em instrução técnica. Também foram consideradas as datas em que efetivamente se verificaram os desembolsos dos recursos federais. 
	O Controle Interno da SES/GO certificou a irregularidade das contas e a Srª Secretária Estadual de Saúde atestou ter tomado conhecimento do processo (peça 30, p. 35 e 38) . 
	No âmbito deste Tribunal, o processo foi instruído tendo a Secex/GO concluído pela exclusão da responsabilidade do Sr. Adriano Kennen de Barros, ex-Pregoeiro, pelo fato de o débito ter ocorrido no momento do pagamento e não quando da licitação, bem como do Sr. Fernando Passos Cupertino de Barros, Secretário de Estado da Saúde - GO, no período de 27/7/1999 a 30/6/2006, em razão de os pagamentos terem sido realizados na gestão do senhor Cairo Alberto de Freitas. 
	No âmbito destas contas especiais, as alegações de defesa oferecidas pelos demais responsáveis arrolados foram incapazes de afastar a irregularidade apontada e, em consequência, o Tribunal julgou irregulares as presentes contas, fundamentado no art. 16, inciso III, alíneas b e c, da Lei 8.443/1992, com débito e multa prevista no art. 57 da referida norma, por meio do Acórdão 1990/2016-TCU-Plenário, relator Ministro-Substituto Augusto Sherman Cavalcanti, com o seguinte teor:
VISTOS, relatados e discutidos estes autos de tomada de contas especial instaurada por determinação do Acórdão 45/2008-TCU-Plenário, em razão de indícios de irregularidades na aquisição de medicamentos pela Secretaria de Estado da Saúde de Goiás por meio do Pregão 316/2005, destinado à contratação de empresa especializada no fornecimento dos medicamentos para o atendimento à Central de Medicamentos de Alto Custo Juarez Barbosa/SES-GO,
ACORDAM os Ministros do Tribunal de Contas da União, reunidos em sessão do Plenário, ante as razões expostas pelo Relator, em:
9.1. excluir o Sr. Adriano Kennen de Barros da relação processual;
9.2. rejeitar as alegações de defesa e julgar irregulares as contas dos responsáveis, Srs. Cairo Alberto de Freitas, Antônio Durval de Oliveira Borges e da empresa Hospfar Indústria e Comércio de Produtos Hospitalares Ltda., com fundamento nos arts. 1º, inciso I, 16, inciso III, alíneas "b" e "c", e § 2º da Lei 8.443/1992, c/c os arts. 19 e 23 da mesma lei, e com os arts. 1º, inciso I, 209, incisos II e III, e § 5º, 210 e 214, inciso III, do Regimento Interno/TCU;
9.3. condenar, solidariamente, os Srs. Cairo Alberto de Freitas, Antônio Durval de Oliveira Borges e a empresa Hospfar Indústria e Comércio de Produtos Hospitalares Ltda. ao pagamento das quantias a seguir especificadas, com a fixação do prazo de quinze dias, a contar das notificações, para que comprovem, perante este Tribunal (art. 214, inciso III, alínea "a", do Regimento Interno/TCU) , o recolhimento das dívidas aos cofres do Fundo Nacional de Saúde, atualizadas monetariamente e acrescidas dos juros de mora, calculados a partir das datas indicadas, até a data dos recolhimentos, na forma prevista na legislação em vigor:
	Nota Fiscal
	Valor (R$) 
	Data

	94256
	53.584,88
	28/8/2006

	97723
	65.273,63
	28/8/2006

	99731
	9.796,75
	28/8/2006

	111138
	593,58
	5/12/2006

	112794
	325,86
	5/12/2006

	112257
	2.467,33
	23/10/2006

	117547
	56.252,16
	27/12/2006

	117548
	56.470,81
	27/12/2006

	117549
	6.501,99
	5/12/2006

	115405
	42.653,65
	5/12/2006

	116921
	16.208,83
	5/12/2006

	117236
	1.594,06
	5/12/2006

                         TRIBUNAL DE CONTAS DA UNIÃO		TC Processo 004.589/2010-6
9.4. autorizar, desde logo, nos termos do art. 28, inciso II, da Lei 8.443/1992, a cobrança judicial das dívidas, caso não atendidas as notificações;
9.5. determinar à Secretaria de Estado de Saúde de Goiás que, no prazo de sessenta dias contados da ciência deste acórdão, providencie a instauração e remessa a este Tribunal de novos processos de tomada de contas especial relativos aos pagamentos porventura efetuados por conta dos fornecimentos licitados mediante o Pregão 316/2005 - SES/GO com recursos federais após a instauração desta TCE por essa unidade, sendo um processo para cada empresa contratada no referido pregão, em cujos fornecimentos se verifique a não desoneração do ICMS nas propostas apresentadas pelos licitantes, uma vez que o dano apurado neste processo levou em consideração apenas as notas fiscais pagas por ocasião do fechamento do Relatório Conclusivo 007/2009 (peça 29, p. 46) ;
9.6 determinar à Secex/GO que:
9.6.1. como subsídio ao atendimento da determinação constante do subitem 9.5 retro, encaminhe à Secretaria de Estado da Saúde de Goiás cópia integral deste processo em meio eletrônico, juntamente com cópia do inteiro teor deste acórdão;
9.6.2. monitore o cumprimento, pelo órgão estadual, da determinação proferida no subitem 9.5 retro e, caso seja apurada a ocorrência de novos danos e instaurada a respectiva tomada de contas especial, realize a citação dos responsáveis nela identificados tão logo o processo seja encaminhado a este Tribunal;
9.7. encaminhar cópia dos elementos pertinentes à Procuradoria da República no Estado de Goiás, para ajuizamento das ações civis e penais que entender pertinentes, tendo em vista o disposto no art. 16, § 3º, da Lei 8.443/1992; e
9.8. dar ciência do inteiro teor deste acórdão ao Tribunal de Contas do Estado de Goiás e ao Ministério Público daquele estado, por intermédio de sua 4ª Promotoria de Justiça, para que adote as medidas que entender pertinentes, tendo em vista a utilização de recursos estaduais na compra de medicamentos de que trata o Pregão 316/2005-SES/GO.
	Em seguida, a empresa Hospfar opôs embargos de declaração, rejeitados pelo Acórdão 1315/2017-TCU-Plenário, relator Ministro-Substituto Augusto Sherman, o qual manteve inalterado o teor da decisão ora recorrida. 
	Posteriormente foi interporto recurso de reconsideração por Hospfar Indústria e Comércio de Produtos Hospitalares S/A contra o Acórdão 1990/2016-TCU-Plenário, mantido pelo Acórdão 1315/2017-TCU-Plenário. Referido recurso foi conhecido mas teve negado o seu provimento por meio do Acórdão 1680/2018-TCU-Plenário.
	Desta feita são analisados dois embargos de declaração opostos em face do Acórdão 1680/2018-TCU-Plenário, sendo um pela Hospfar Indústria e Comércio de Produtos Hospitalares S/A e o outro pelo Sr. Cairo Alberto de Freitas.
	A embargante Hospfar Indústria e Comércio de Produtos Hospitalares S/A alega omissão, obscuridade e contradição no acórdão embargado e, ao final, sustenta os seguintes pedidos (peça 171) :
I - sejam recebidos os presentes embargos com efeitos modificativos, para que sejam providos e, consequentemente, analisadas as razões ora apresentadas bem como aquelas descritas no Recurso de Reconsideração não recebido, excluindo-se deles as falhas que impedem o seu pleno entendimento e aplicação;
11- sejam reconhecidos:
a) que a alegada inobservância formal de uma única disposição do Edital não gerou, isoladamente, prejuízo ã Administração Pública;
b) - a inexistência de prova idônea de acordo com o Pregoeiro, que implicasse o reconhecimento de preço onerado com o ICMS (17%) , pela embargante;
c) a inexistência de elementos de superfaturamento, e afastada, definitivamente, a valores mantida pelo Acórdão;
III- alternativamente:
a) seja a sanção reduzida para valores correspondentes às diferenças percentuais entre os preços máximos ao consumidor com ICMS e os preços faturados, também com ICMS pela HOSPFAR, ou ainda;
b) ou ao valor correspondente à alíquota prevista na Lein"4.852/1997 (Regulamento do Código Tributário de Goiás) : 10%.
IV- Seja determinada a realização de nova e completa diligência junto à Secretaria de Estado da Saúde de Goiás a fim que sejam esclarecidos os valores retidos a título de ressarcimento do ICMS e se ocorreu a liberação de qualquer desses créditos em favor da Embargante após a orientação da Procuradoria Geral do Estado de Goiás que considerou ilegais as retenções promovidas pela administração pública estadual, devendo tais pagamentos serem devidamente comprovados documentalmente.
Finalmente, pede-se que também sejam consideradas todas outras razões, constantes do recurso interposto, suficientes para a reforma da decisão.
	O embargante Cairo Alberto de Freitas, a seu turno, alega omissão do acórdão embargado e, ao final, formula pedido no sentido de que seja dado efeito modificativo aos embargos, a fim de seja reformado o acórdão embargado, de modo a ser excluída a responsabilidade do embargante. Subsidiariamente, pede o embargante que o TCU se manifeste "expressa e fundamentadamente acerca da ausência de nexo causal entre a conduta e o dano alegado" (peça 173) .
	É o relatório.

8.1. Advogados da Hospfar Industria e Comercio de Produtos Hospitalares S.A:  Carla Valente Brandão (OAB/GO 13.267) e outros;
8.2. Advogados de Cairo Alberto de Freitas: Arthur Simas Pinheiro (OAB/DF 48314) e outros;
8.3. Advogados de Antônio Durval de Oliveira Borges: Sergio Raimundo Tourinho Dantas (OAB/DF 22.613) e outros.

Procurador Júlio Marcelo de Oliveira.

RECURSOS FEDERAIS DO SUS. SES/GO. AQUISIÇÃO DE MEDICAMENTOS DE ALTO CUSTO. REALIZAÇÃO DE PAGAMENTOS INDEVIDOS. ACRÉSCIMO DO ICMS AO VALOR FATURADO NÃO OBSTANTE ESSE JÁ ESTIVESSE ONERADO PELO IMPOSTO. ABATIMENTO DO VALOR ACRESCIDO SOB ALEGAÇÃO DE TRATAR-SE DE ISENÇÃO TRIBUTÁRIA. APROPRIAÇÃO DA DIFERENÇA PELO FORNECEDOR. CITAÇÃO. NÃO ACOLHIMENTO DAS ALEGAÇÕES DE DEFESA DOS RESPONSÁVEIS PELO PAGAMENTO E DA EMPRESA FORNECEDORA. IRREGULARIDADE DAS CONTAS. RESPONSABILIDADE SOLIDÁRIA. CONDENAÇÃO À REPARAÇÃO DO DANO AO ERÁRIO. RECURSO DE RECONSIDERAÇÃO INTERPOSTO APENAS POR UM DOS RESPONSÁVEIS SOLIDÁRIOS, NO CASO, A EMPRESA. CONHECIMENTO. APLICAÇÃO DO EFEITO EXTENSIVO AOS DEMAIS RESPONSÁVEIS SOLIDÁRIOS. NEGATIVA DE PROVIMENTO. EMBARGOS DE DECLARAÇÃO OPOSTOS PELA EMPRESA E POR UM DOS RESPONSÁVEIS SOLIDÁRIOS. CONHECIMENTO DOS EMBARGOS DE DECLARAÇÃO OPOSTOS PELA EMPRESA. NÃO PROVIMENTO. NÃO CONHECIMENTO DOS EMBARGOS DE DECLARAÇÃO OPOSTOS PELO RESPONSÁVEL QUE NÃO HAVIA INTERPOSTO O RECURSO DE RECONSIDERAÇÃO NO QUAL FOI PROLATADO O ACÓRDÃO EMBARGADO, EM VIRTUDE DA PRECLUSÃO LÓGICA.

TOMADA DE CONTAS ESPECIAL (TCE)

Secretaria de Recursos (SERUR); Secretaria de Controle Externo no Estado de Goiás (SECEX-GO).

Registro, inicialmente, que atuo neste processo como relator em cumprimento ao disposto no art. 152 do Regimento Interno do TCU, cuja redação é no sentido de que "Caberão ao Presidente cujo mandato se encerrar as listas e os processos anteriormente sorteados para seu sucessor". Isso porque meu mandato de Presidente desta Corte de Contas encerrou-se em 31.12.2018 e o relator originário deste processo, Ministro José Múcio Monteiro, sucedeu-me na Presidência da Casa.
	Extraio do relatório que fundamentou o Acórdão 1680/2018-TCU-Plenário, relator Ministro José Múcio Monteiro, que se trata de tomada de conta especial instaurada pela Secretaria de Estado da Saúde de Goiás-SES/GO, a partir de determinação contida no item 9.2.3 do Acórdão 45/2008Plenário (relator Exmo. Ministro Raimundo Carreiro) , em decorrência de realização de pagamentos irregulares à empresa Hospfar Indústria e Comércio de Produtos Hospitalares S/A, para aquisição de medicamentos de alto custo, mediante o Pregão 316/2005, com recursos federais transferidos ao ente federativo por meio do Sistema Único de Saúde (SUS) . 
	Conforme preceituado pelo item 5.3 do edital (peça 4, p. 34) , o valor proposto na licitação deveria abranger todos os impostos, inclusive o ICMS. Esse valor onerado com o ICMS tinha o propósito de servir apenas para fins de julgamento e comparação entre propostas, visto que a Secretaria de Estado da Saúde não era contribuinte do imposto. Ainda, de acordo com o instrumento convocatório, a empresa fornecedora de medicamentos estabelecida no Estado de Goiás que viesse a ser vencedora do certame, atendendo aos termos do Convênio ICMS 87/02-Confaz e do Decreto Estadual 5825/2003, que concediam isenção do recolhimento do ICMS relativo aos produtos cotados, deveria destacar na nota fiscal essa isenção e excluir do valor adjudicado a respectiva parcela. 
	Todavia, quando do faturamento, a empresa Hospfar acrescia novamente o valor do tributo na nota fiscal para, em seguida, abatê-lo a título de cumprir a isenção tributária aplicável. Como resultado, a empresa embolsava a totalidade do valor adjudicado, em vez de receber somente a diferença entre o valor adjudicado e o valor do imposto originalmente incluído nas propostas. 
	No âmbito deste Tribunal, foram responsabilizados solidariamente pelo débito os Srs. Cairo Alberto de Freitas, ex-Secretário de Saúde, e Antônio Durval de Oliveira Borges, ex-Superintendente de Administração e Finanças da SES/GO, responsáveis por autorizar os pagamentos indevidos, e a empresa Hospfar Indústria e Comércio de Produtos Hospitalares S/A, beneficiária dos recursos. 
	A falta de desoneração do ICMS foi apontada inicialmente na Representação formulada pela 4ª Promotoria de Justiça do Ministério Público de Goiás (TC Processo 017.576/2005-2, Acórdão 45/2008-TCU-Plenário, relator Exmo. Ministro Raimundo Carreiro) . 
	Naqueles autos, a Secex/GO empreendeu auditoria junto aos órgãos e entidades do Governo do Estado de Goiás e constatou que a prática da não desoneração do ICMS nas faturas relacionadas à aquisição de medicamentos repetia-se em vários processos de compra, razão pela qual solicitou à Secretaria de Estado da Saúde de Goiás - SES/GO cópia de vinte e três processos de pregões, determinando a instauração de tomadas de contas especiais. 
	Posteriormente, nos autos do TC Processo 008.322/2010-4, relativo à Representação deflagrada pela Procuradoria da República no Estado de Goiás, mais uma vez a matéria sobre a falta da desoneração do ICMS veio à pauta, havendo o Tribunal determinado à SES/GO que adotasse providências para apuração integral das falhas noticiadas e que instaurasse, se necessário, de maneira apartada, processos de tomadas de contas especiais, relativas a vinte procedimentos licitatórios (Acórdão 1789/2010-TCU-Plenário, relator Exmo. Ministro Augusto Sherman) . 
	Por derradeiro, no Acórdão 2770/201-TCU-Segunda Câmara, relator Ministro-Substituto Augusto Sherman, adotado no TC Processo 008.322/2010-4, o Tribunal fixou prazo para que a SES/GO cumprisse as disposições do Acórdão 1789/2010-TCU-Segunda Câmara, no que se refere à instauração das tomadas de contas especiais. 
	Destaque-se a relevância da matéria em razão de reiterada prática irregular nas aquisições de medicamentos pela SES/GO, com envolvimento de recursos públicos federais transferidos àquele Estado à conta do SUS - Sistema Único de Saúde. 
	Cumpre, ainda, registrar a importância do tema aqui tratado. Conforme noticiado no portal do Ministério Público do Estado de Goiás em maio/2010, apurações conduzidas pelo MPF e pelo MPE contabilizaram prejuízos da ordem de R$ 13 milhões aos cofres públicos em fraudes nas compras de medicamentos feitas pela SES/GO nos anos de 2002 a 2008. Nesse contexto, deve ser enfatizado que já se encontram em tramitação nesta Corte diversas tomadas de contas especiais relacionadas a esses fatos. 
	No caso tratado nestes autos, a dívida concernente aos medicamentos indevidamente faturados pela empresa Hospfar baseia-se na planilha constante do relatório do tomador de contas (peça 30, p. 13-15) . Consoante disposto na instrução inicial (peça 30, p. 44-45) , o cálculo da referida dívida levou em conta a informação relativa ao quantitativo pago à empresa, com referência a todas as notas fiscais listadas, cujo montante alcança o valor de R$ 13.141.840,84, sendo R$ 3.846.446,08 com financiamento federal, ou seja, 29,26 %. Dessa feita, o cálculo de débito realizado por esta unidade técnica fez incidir o referido percentual sobre o valor indevidamente pago correspondente a cada nota fiscal para alcançar os quantitativos a serem devolvidos; cada qual correspondente a uma específica nota fiscal. 
	O referido cálculo não foi preciso, porque não levou em conta o fato de que o pagamento de muitas notas fiscais com recursos federais não ter ensejado valores indevidos. Tal constatação conduziu à necessidade de se identificar, para cada nota fiscal, o prejuízo efetivamente sofrido pelo Erário federal. A elaboração da nova planilha de débito apurou a proporcionalidade de participação da fonte federal '23' em relação aos valores indevidamente pagos concernentes a cada documento fiscal. De tal retificação metodológica resultou a constatação de que o débito apurado soma o valor de R$ 311.723,53 e não de R$ 454.194,62, conforme consignado em instrução técnica. Também foram consideradas as datas em que efetivamente se verificaram os desembolsos dos recursos federais. 
	O Controle Interno da SES/GO certificou a irregularidade das contas e a Srª Secretária Estadual de Saúde atestou ter tomado conhecimento do processo (peça 30, p. 35 e 38) . 
	No âmbito deste Tribunal, o processo foi instruído tendo a Secex/GO concluído pela exclusão da responsabilidade do Sr. Adriano Kennen de Barros, ex-Pregoeiro, pelo fato de o débito ter ocorrido no momento do pagamento e não quando da licitação, bem como do Sr. Fernando Passos Cupertino de Barros, Secretário de Estado da Saúde - GO, no período de 27/7/1999 a 30/6/2006, em razão de os pagamentos terem sido realizados na gestão do senhor Cairo Alberto de Freitas. 
	No âmbito destas contas especiais, as alegações de defesa oferecidas pelos demais responsáveis arrolados foram incapazes de afastar a irregularidade apontada e, em consequência, o Tribunal julgou irregulares as presentes contas, fundamentado no art. 16, inciso III, alíneas b e c, da Lei 8.443/1992, com débito e multa prevista no art. 57 da referida norma, por meio do Acórdão 1990/2016-TCU-Plenário, relator Ministro-Substituto Augusto Sherman, com o seguinte teor:
VISTOS, relatados e discutidos estes autos de tomada de contas especial instaurada por determinação do Acórdão 45/2008-TCU-Plenário, em razão de indícios de irregularidades na aquisição de medicamentos pela Secretaria de Estado da Saúde de Goiás por meio do Pregão 316/2005, destinado à contratação de empresa especializada no fornecimento dos medicamentos para o atendimento à Central de Medicamentos de Alto Custo Juarez Barbosa/SES-GO,
ACORDAM os Ministros do Tribunal de Contas da União, reunidos em sessão do Plenário, ante as razões expostas pelo Relator, em:
9.1. excluir o Sr. Adriano Kennen de Barros da relação processual;
9.2. rejeitar as alegações de defesa e julgar irregulares as contas dos responsáveis, Srs. Cairo Alberto de Freitas, Antônio Durval de Oliveira Borges e da empresa Hospfar Indústria e Comércio de Produtos Hospitalares Ltda., com fundamento nos arts. 1º, inciso I, 16, inciso III, alíneas "b" e "c", e § 2º da Lei 8.443/1992, c/c os arts. 19 e 23 da mesma lei, e com os arts. 1º, inciso I, 209, incisos II e III, e § 5º, 210 e 214, inciso III, do Regimento Interno/TCU;
	9.3. condenar, solidariamente, os Srs. Cairo Alberto de Freitas, Antônio Durval de Oliveira Borges e a empresa Hospfar Indústria e Comércio de Produtos Hospitalares Ltda. ao pagamento das quantias a seguir especificadas, com a fixação do prazo de quinze dias, a contar das notificações, para que comprovem, perante este Tribunal (art. 214, inciso III, alínea "a", do Regimento Interno/TCU) , o recolhimento das dívidas aos cofres do Fundo Nacional de Saúde, atualizadas monetariamente e acrescidas dos juros de mora, calculados a partir das datas indicadas, até a data dos recolhimentos, na forma prevista na legislação em vigor:
	Nota Fiscal
	Valor (R$) 
	Data

	94256
	53.584,88
	28/8/2006

	97723
	65.273,63
	28/8/2006

	99731
	9.796,75
	28/8/2006

	111138
	593,58
	5/12/2006

	112794
	325,86
	5/12/2006

	112257
	2.467,33
	23/10/2006

	117547
	56.252,16
	27/12/2006

	117548
	56.470,81
	27/12/2006

	117549
	6.501,99
	5/12/2006

	115405
	42.653,65
	5/12/2006

	116921
	16.208,83
	5/12/2006

	117236
	1.594,06
	5/12/2006

9.4. autorizar, desde logo, nos termos do art. 28, inciso II, da Lei 8.443/1992, a cobrança judicial das dívidas, caso não atendidas as notificações;
9.5. determinar à Secretaria de Estado de Saúde de Goiás que, no prazo de sessenta dias contados da ciência deste acórdão, providencie a instauração e remessa a este Tribunal de novos processos de tomada de contas especial relativos aos pagamentos porventura efetuados por conta dos fornecimentos licitados mediante o Pregão 316/2005 - SES/GO com recursos federais após a instauração desta TCE por essa unidade, sendo um processo para cada empresa contratada no referido pregão, em cujos fornecimentos se verifique a não desoneração do ICMS nas propostas apresentadas pelos licitantes, uma vez que o dano apurado neste processo levou em consideração apenas as notas fiscais pagas por ocasião do fechamento do Relatório Conclusivo 007/2009 (peça 29, p. 46) ;
9.6 determinar à Secex/GO que:
9.6.1. como subsídio ao atendimento da determinação constante do subitem 9.5 retro, encaminhe à Secretaria de Estado da Saúde de Goiás cópia integral deste processo em meio eletrônico, juntamente com cópia do inteiro teor deste acórdão;
9.6.2. monitore o cumprimento, pelo órgão estadual, da determinação proferida no subitem 9.5 retro e, caso seja apurada a ocorrência de novos danos e instaurada a respectiva tomada de contas especial, realize a citação dos responsáveis nela identificados tão logo o processo seja encaminhado a este Tribunal;
9.7. encaminhar cópia dos elementos pertinentes à Procuradoria da República no Estado de Goiás, para ajuizamento das ações civis e penais que entender pertinentes, tendo em vista o disposto no art. 16, § 3º, da Lei 8.443/1992; e
9.8. dar ciência do inteiro teor deste acórdão ao Tribunal de Contas do Estado de Goiás e ao Ministério Público daquele estado, por intermédio de sua 4ª Promotoria de Justiça, para que adote as medidas que entender pertinentes, tendo em vista a utilização de recursos estaduais na compra de medicamentos de que trata o Pregão 316/2005-SES/GO.
	Em seguida, a empresa Hospfar opôs embargos de declaração, rejeitados pelo Acórdão 1315/2017-TCU-Plenário, relator Ministro-Substituto Augusto Sherman, o qual manteve inalterado o teor da decisão ora recorrida. 
	Posteriormente foi interporto recurso de reconsideração por Hospfar Indústria e Comércio de Produtos Hospitalares S/A contra o Acórdão 1990/2016-TCU-Plenário, mantido pelo Acórdão 1315/2017-TCU-Plenário. Referido recurso foi conhecido mas teve negado o seu provimento por meio do Acórdão 1680/2018-TCU-Plenário.
	Desta feita são analisados dois embargos de declaração opostos em face do Acórdão 1680/2018-TCU-Plenário, sendo um pela Hospfar Indústria e Comércio de Produtos Hospitalares S/A e o outro pelo Sr. Cairo Alberto de Freitas.
	A embargante Hospfar Indústria e Comércio de Produtos Hospitalares S/A alega omissão, obscuridade e contradição no acórdão embargado e, ao final, sustenta os seguintes pedidos (peça 171) :
I - sejam recebidos os presentes embargos com efeitos modificativos, para que sejam providos e, consequentemente, analisadas as razões ora apresentadas bem como aquelas descritas no Recurso de Reconsideração não recebido, excluindo-se deles as falhas que impedem o seu pleno entendimento e aplicação;
11- sejam reconhecidos:
a) que a alegada inobservância formal de uma única disposição do Edital não gerou, isoladamente, prejuízo ã Administração Pública;
b) - a inexistência de prova idônea de acordo com o Pregoeiro, que implicasse o reconhecimento de preço onerado com o ICMS (17%) , pela embargante;
c) a inexistência de elementos de superfaturamento, e afastada, definitivamente, a valores mantida pelo Acórdão;
III- alternativamente:
a) seja a sanção reduzida para valores correspondentes às diferenças percentuais entre os preços máximos ao consumidor com ICMS e os preços faturados, também com ICMS pela HOSPFAR, ou ainda;
b) ou ao valor correspondente à alíquota prevista na Lein"4.852/1997 (Regulamento do Código Tributário de Goiás) : 10%.
IV- Seja determinada a realização de nova e completa diligência junto à Secretaria de Estado da Saúde de Goiás a fim que sejam esclarecidos os valores retidos a título de ressarcimento do ICMS e se ocorreu a liberação de qualquer desses créditos em favor da Embargante após a orientação da Procuradoria Geral do Estado de Goiás que considerou ilegais as retenções promovidas pela administração pública estadual, devendo tais pagamentos serem devidamente comprovados documentalmente.
Finalmente, pede-se que também sejam consideradas todas outras razões, constantes do recurso interposto, suficientes para a reforma da decisão.
	O embargante Cairo Alberto de Freitas, a seu turno, alega omissão do acórdão embargado e, ao final, formula pedido no sentido de que seja dado efeito modificativo aos embargos, a fim de seja reformado o acórdão embargado, de modo a ser excluída a responsabilidade do embargante. Subsidiariamente, pede o embargante que o TCU se manifeste "expressa e fundamentadamente acerca da ausência de nexo causal entre a conduta e o dano alegado" (peça 173) .
	Quanto aos embargos de declaração opostos pela empresa Hospfar Indústria e Comércio de Produtos Hospitalares S/A, conheço da peça recursal. No mérito, porém, é de se negar provimento, porquanto a embargante não apontou qualquer omissão, contradição ou obscuridade, mas apenas buscou rediscutir o mérito do acórdão embargado, o que é incabível na via dos embargos de declaração.
	Com efeito, a embargante retoma as diversas questões que foram detidamente discutidas e analisadas por esta Corte, tanto no Acórdão originário de número 1.990/2016 - Plenário quanto no Acórdão 1680/2018-TCU-Plenário, que apreciou o recurso de reconsideração e que ora é embargado.
A embargante alega que a incorreção do julgado advém de aspectos básicos, porém ignorados, que, segundo ela, seriam os seguintes: 
Preço absolutamente compatível com os praticados no mercado à época do processo licitatório;
Ausência de comprovação, com números precisos, da prática de sobrepreço ou superfaturamento, além de desconsiderar absolutamente a verdade real do mercado e os demais custos que oneram o preço apresentado pela embargante no Pregão 316/2005;
Os preços cotados não eram onerados, como assumido incorretamente por esta Tribunal, sendo incorreta esta premissa da qual defluem consequências funestas para a embargante que vê seus preços serem duplamente desonerados; 
Ausência de fundamento legal e de prova fática que autorizem a conclusão de que o sobrepreço teria sido de, exatamente, 17% conquanto existe Lei que determina ser de 10%; 
O alegado prejuízo aos cofres públicos não se concretizaria pelo simples descumprimento formal do Edital. Sendo dever da acusação provar a prática de sobrepreço com números precisos e inequívocos, o que não ocorreu nas análises da Unidade Técnica e do Ministério Público e que embasaram o voto do Relator. 
A existência de prova de que a Administração Pública Estadual reteve em 2008/2009 a importância original de 19.657.175,28 (dezenove milhões, seiscentos e cinquenta e sete mil, cento e setenta e cinco reais e vinte e oito centavos) devidos à Embargante por fornecimentos de fármacos a título de "ressarcimento dos prejuízos enfrentados pela não desoneração do ICMS" e que, os retêm até hoje em flagrante ato ilegal, abusivo e inconstitucional.
Ora, todas essas questões foram examinadas tanto no relatório quanto no voto do acórdão embargado. Do voto reproduzo o seguinte trecho que bem demonstra os seus fundamentos:
11.	Tais argumentos foram refutados nas análises dos autos, que mostram, fundamentalmente, o descabimento da pretensão recursal de conferir à contratação contornos outros que não aqueles estabelecidos no edital de chamamento. 
12.	Ao contrário do que sustenta a recorrente, o edital expressamente exigiu que as propostas apresentadas incluíssem os tributos, inclusive o ICMS, inexistindo qualquer dúvida a respeito, ante a taxatividade de seus termos, conforme se vê dos seguintes itens (peça 4, p. 33) : 
"5.3. Os preços propostos deverão ser apresentados com a inclusão de todos os tributos, inclusive o ICMS: 
5.3.1. Para o ICMS relativo ao produto cotado, deverá ser utilizada alíquota interna de origem (...) , bem como, para emissão das respectivas Notas Fiscais.
OBS:  A empresa estabelecida no Estado de Goiás que venha a ser vencedora do certame deverá atender aos termos do Convênio ICMS 26/03 Confaz, regulamentado pelo Decreto Estadual 5.825, de 05.09.2003, e, no que couber, ao Convênio ICMS 87/02, que concede isenção do recolhimento do ICMS relativo ao produto cotado; para tanto, quando da emissão da Nota Fiscal, deverá destacar em seu histórico esta isenção e excluir do valor a ser pago pela parcela do numerário referente à isenção, visto que a Secretaria de Estado da Saúde não é contribuinte deste tributo."
13.	Com efeito, o teor do edital é a prova de que os preços das propostas das licitantes estavam onerados com o ICMS e não caberia, por conseguinte, quando do faturamento, uma nova incidência do tributo, para, em face da isenção tributária aplicável, posterior abatimento desse, que foi o que ocorreu no presente caso. A recorrente afirma que o preço faturado foi o ofertado, mas isso deu-se em flagrante desobediência ao edital, que dispunha expressamente que, relativamente ao "produto cotado", do valor previsto para ser pago em cada parcela, deveria ser excluído o "numerário referente à isenção". 
14.	Evidente que, numa tal circunstância, não há que se falar em enriquecimento ilícito da Administração decorrente da devolução de valores que foram pagos a maior, porquanto tal providência visa justamente o restabelecimento da equação econômico-financeira prevista no edital, a qual foi violada no momento da cobrança. A identificação de dano ao erário decorrente de inobservância de regra inequívoca constante do edital, por sua vez, desqualifica a alegação da que teria ocorrido "mera falha formal". 
15.	As declarações apresentadas no certame de que os preços encontravam-se desonerados do ICMS causam estranheza, uma vez que esse tipo de pronunciamento era totalmente alheio às exigências do edital, até pela literalidade com que esse tratou a forma de apresentação dos preços. Por isso mesmo, tais manifestações, que eram frontalmente contra os ditames editalícios, sequer poderiam ser objeto de análise na avaliação das propostas ou produzir efeitos. Não há de se acolher, portanto, o argumento da recorrente de que o pregoeiro admitiu as propostas como se essas estivessem desoneradas do imposto, porquanto o próprio agente afirma que (peça 91, p. 16, item 23) , diante da ausência de questionamentos, baseou suas decisões nas declarações dos licitantes de aceitação integral dos termos do edital, as quais se sobrepunham à manifestação específica, sob pena de desclassificação das ofertas. 
16.	É improcedente também a alegação de que o edital não deveria ser observado, por contrariar normativo que estabelecia à época da licitação a isenção do imposto para a compra de remédios de alto custo. O edital não comandou a cobrança do imposto, apenas determinou a sua consideração na proposta de preço para posterior desoneração, quando fosse o caso, definindo procedimento meramente operacional não vedado à época pela legislação e que tinha em vista justamente o atendimento da lei, uma vez que os medicamentos objeto do pregão seriam, ao final, adquiridos pelo Estado de Goiás sem a incidência do ICMS. 
17.	Há notícia nos autos de que a recorrente impugnou editais publicados pela SES/GO, tanto na via administrativa quanto na judicial, relativamente a essa forma de apresentação das propostas, sem obter sucesso, circunstância que evidencia a sua ciência de que os pagamentos do preço proposto, sem o abatimento do ICMS, violavam regras editalícias e contratuais que eram conformes à legislação vigente. 
18.	Rejeito, portanto, todos os argumentos que combatem a metodologia estabelecida no instrumento convocatório.
19.	Parece claro também que eventuais orientações administrativas para que as propostas fossem apresentadas com preços já desonerados do ICMS não teriam o condão de derrogar a necessidade de observância das regras específicas do edital, nos termos do que dispõe o art. 3º da Lei 8.666/1993, segundo o qual a licitação será processada e julgada em conformidade com o princípio da vinculação ao instrumento convocatório. Nesse sentido, os próprios pareceres trazidos para confirmar as mencionadas diretrizes quanto às formas de apresentação das propostas, a exemplo do Parecer Sefaz GOT 104/2004, consignam expressamente que tais procedimentos somente seriam cabíveis quando o instrumento convocatório fosse omisso sobre o assunto, o que não era o caso. 
20.	Com relação ao Acórdão 140/2012-TCU-Plenário, da relatoria do Ministro Walton Alencar Rodrigues, que orientou para que a cotação dos preços nas aquisições de medicamentos contemplassem a isenção do ICMS, tenho para mim que o voto que fundamentou o acórdão recorrido traz com precisão os motivos pelos quais a referida decisão não socorre os responsáveis. 
21.	É certo que o Acórdão 140/2012-TCU-Plenário não pode afetar atos pretéritos como os do pregão em comento, que é de 2005. Além disso, a decisão não declarou a ilegalidade dos procedimentos licitatórios de compra de medicamento realizados, em que tenham constado exigências de que os preços das propostas fossem onerados com o ICMS. Até onde se sabe, as discussões ali ocorridas disseram respeito precipuamente aos possíveis efeitos desse tipo de exigência sobre a isonomia entre licitantes. 
22.	Note-se, no entanto, que o levantamento efetuado no processo apreciado mediante o Acórdão 140/2012-TCU-Plenário analisou somente a aplicação do Convênio ICMS 87/2002 do Confaz, o qual concede isenção a uma lista determinada de fármacos constantes de seu anexo, com abrangência nacional que não se aplica à totalidade dos medicamentos consumidos no País. A instrução técnica que fundamentou o Acórdão 140/2012-TCU-Plenário expressamente afirma que não foi analisada a aplicação do Convênio ICMS 26/2003, que trata, de forma ampla, da isenção de ICMS nas operações internas (dentro do próprio Estado) de quaisquer bens, mercadorias ou serviços adquiridos pela Administração Pública Direta e suas autarquias e fundações, o qual foi aprovado e ratificado internamente no Estado de Goiás pelo Decreto 5.825/2003. Nesse sentido, conforme anotado pelo Relator no voto condutor do Acórdão 1990/2016-TCU-Plenário, ora recorrido, "ao considerar também nos editais a incidência do Convênio ICMS 26/2003, optou o Estado de Goiás por comparar propostas oneradas com ICMS, não importando se o medicamento estava, ou não, enquadrado também no Convênio ICMS 87/2002. Basta ler o que consta dos itens 5.3, 5.3.1 e respectiva observação constantes do edital". 
23.	Por sua vez, a reclamação de que teria havido violação ao princípio da não-cumulatividade do ICMS deve ser levado ao foro adequado. A crença de que a política de desoneração desse tributo deveria ser estendida a toda a cadeia produtiva e não apenas aos fornecedores finais dos produtos é questão de natureza tributária sobre a qual não cabe qualquer avaliação por parte deste Tribunal, que tem por atribuição, no caso concreto, verificar se os recursos públicos foram devidamente despendidos no pagamento de medicamentos adquiridos mediante o Pregão 316/2005.
24.	Resta também infundada a alegação de que a alíquota a ser utilizada no cálculo do débito não deveria ser a cota máxima de 17%, mas a de 10%, aplicável à contratada na condição de distribuidora atacadista de medicamentos. Veja-se que o próprio regulamento do código tributário do Estado de Goiás (Decreto 4.852/1997) , em seu art. 8º, estabelecia que o benefício da alíquota de 10% mencionada pela recorrente não se aplicava a operação já contemplada com outra redução de base de cálculo ou concessão de crédito outorgado, "sendo facultada a opção pelo benefício mais favorável". Por essa razão, a alíquota usada pelas empresas nas notas fiscais contestadas foi de 17%, já que, dispondo-se da isenção cheia do ICMS, não haveria razão para se pleitear um abatimento menor do tributo. 
25.	A afirmação de que, como o preço apresentado foi o de mercado, a desoneração do imposto acarretaria propostas inexequíveis, veio desacompanhada de documentação comprobatória. A unidade técnica ressalta a existência no mercado farmacêutico de preços variados para cada medicação, havendo preço máximo ao consumidor, mas não preço mínimo para venda, razão pela qual o argumento da recorrente teria de ser cabalmente demonstrado, o que não se fez nos presentes autos.
26.	De todo modo, pode-se aceitar a tese de que o preço ofertado foi o de mercado, mas apenas quando considerado o ICMS, conforme se vê da seguinte abordagem sobre o assunto feita pelo Ministério Público junto ao TCU na apreciação desta tomada de contas especial (grifos do original) : 
"O argumento é falacioso em sua origem. No Relatório Conclusivo 1/2008 da Comissão de TCE, que embasa todas as TCEs instauradas por força de determinação constante do item 9.2.3 do Acórdão 45/2008-TCU-Plenário e juntado ao TC-Processo 001.922/2009-5, encontra-se realmente a afirmação de que não haviam sido verificados indícios de dano ao erário, 'no tocante aos valores contratados', visto que estavam de acordo com os valores de mercado. Porém, ao se consultar as tabelas em que se baseia essa afirmação, percebe-se que a Comissão se refere aos valores de mercado com ICMS incluso. Nos preços de referência obtidos da revista especializada Simpro, por exemplo, está explícito que foi utilizada a média entre os preços de fabricação e os preços máximos ao consumidor, ambos com a inclusão de 17% de ICMS ('P. FAB. 17%' e 'PMC 17%') . 
Ao contrário do que alega a empresa, pois, a verificação dos preços de mercado também demonstra que, ao deixar de' desonerar seus preços do ICMS, agindo em flagrante desacordo com a legislação, a empresa causou expressivo prejuízo ao erário." 
27.	Tal elemento inclusive corrobora a correção do cálculo do prejuízo atribuído nestes autos, que não está propriamente associado a desalinho dos preços propostos relativamente a referências de mercado, mas a cobrança de valores indevidos, em desacordo com as regras da licitação. 
28.	Por fim, no tocante às quantias supostamente retidas pelo Estado de Goiás, a unidade técnica informa que esta Corte entendeu não haver recursos federais glosados pelo ente estadual. Esclareça-se, de todo modo, que em nenhuma hipótese haverá cobrança em duplicidade (muito menos em triplicidade, como aventado) do débito, porquanto, independentemente da esfera jurídica em que ocorra o reconhecimento do dano, haverá apenas um ressarcimento, eis que na eventual execução da dívida poderá ser demonstrada possível devolução de recursos já efetuada ao erário. 
29.	Portanto, considerando que não foram apresentados elementos aptos a alterar os fundamentos da responsabilização e da condenação em débito, acolho a proposta unânime nos autos de negar provimento ao recurso e manter em seus exatos termos o acórdão recorrido.
	Consoante bem afirmou a Serur, quando da análise do recurso de reconsideração, a então recorrente, ora embargante, trouxe, em seu recurso de reconsideração, no mérito os mesmos argumentos apresentados em sede de alegações de defesa (peça 91, p. 3-5 e peça 90, p. 2-8) . Diante do efeito devolutivo do recurso, suas alegações foram reanalisadas, mas não conseguiram superar as conclusões da decisão recorrida nem aquelas expostas no voto da decisão que rejeitou os embargos de declaração que haviam sido opostos ao primeiro acórdão deste processo, o Acórdão 1990/2016-TCU-Plenário (peça 122) .
	Também conforme havia observado a Serur, há outros processos com a mesma matéria da presente TCE ante a identificação da mesma prática irregular causadora de dano ao Erário, como o Acórdão 1344/2013-TCU-Plenário, relator Ministro Augusto Sherman proferido no âmbito do TC Processo 027.013/2010-3 e os TCs Processo 038.211/2012-2, Processo 016.828/2009-0, Processo 001.922/2009-5, Processo 004.592/2010-7, Processo 004.596/2010-2, Processo 016.592/2010-7 e Processo 027.019/2010-1. E há julgados que enfrentaram recursos de reconsideração com o mesmo tema tratado nestes autos e mantiveram a condenação dos responsáveis intacta: TC Processo 016.833/2009-9 - Acórdão 1989/2014-TCU-Plenário, Relatora Ministra Ana Arraes e TC Processo 006.096/2013-1, Acórdão 5732/2017-TCU-Primeira Câmara, Relator José Múcio Monteiro.
	Anoto, por fim, que a questão relativa às supostas retenções também tem sido invocada desde o início e foi devidamente analisada desde a primeira decisão deste processo, o Acórdão 1990/2016-TCU-Plenário, consoante se vê o seguinte trecho do voto que fundamentou o citado acórdão:
50.	Ao rever os autos, entendo que estas alegações não merecem prosperar, haja vista que o assunto da mencionada retenção foi suficientemente apreciado pela unidade técnica, que resumidamente informa:
"36. Ainda, em defesa (fl.1718) , os citados alegam que houve saneamento da falha, ao se promover a retenção de crédito da empresa envolvida. Pretendem os citados desconstituir a TCE, alegando em seu favor que houve a recomposição do erário pela retenção de crédito da empresa HOSPFAR promovida pela Secretaria de Estado da Saúde, resultando na perda do objeto da TCE. 
37. Todavia, sabe-se que a retenção de crédito realizada pela SES-GO, refere-se à fonte 23, recursos federais, os quais devem ser devolvidos aos cofres federais, portanto a simples retenção feita pelo Estado não supre o débito referente a recursos federais, porquanto esses valores devem ser repassados aos cofres federais. De modo que, mesmo a defesa invocando vários dispositivos legais, no âmbito do Regimento Interno desta Corte de Contas e do Código Civil Brasileiro, sobre a extinção processual e o arquivamento do processo, não cabe acolhimento dos argumentos apresentados pela defesa, uma vez que o débito ainda persiste no âmbito da União".
51.	Adicionalmente, como já mencionado no parágrafo 35 deste Voto, a alegada retenção de valores não ocorreu no caso tratado nos presentes autos, conforme informado pela SES/GO mediante Memorando 587/2011-GEROF/SGPF/SES (peça 43, p. 22) .
52.	Finalmente, e no tocante ao pleito do Requerente de realização de novas diligências a fim de que o Estado de Goiás esclareça documentalmente a questão das retenções, tal medida faz-se desnecessária uma vez que as referidas planilhas emitidas pela SES/GO não contemplam nenhuma das notas fiscais que dão origem ao débito objeto desta TCE, conforme pode-se aferir ao confrontar as NFs relacionadas na minuta de Acórdão com aquelas apresentadas nas planilhas trazidas pelo requerente (peça 85, p. 11/21) .
53.	Como corolário desta aferição, fica demonstrada a inexistência de qualquer retenção relacionada aos valores que devem ser ressarcidos aos cofres federais.
	Não há, portanto, que se falar em qualquer omissão, contradição ou obscuridade, pois os acórdãos proferidos pelo Tribunal sobre o assunto foram precedidos de profunda análise da matéria, quanto à oneração das propostas e a clareza do edital.
	O pedido feito pela embargante é, nesse sentido, eloquente, pois não pede qualquer esclarecimento quanto a eventuais omissões, contradições ou obscuridades, mas, expressamente, pede a reforma de mérito do acórdão embargado, apenas.
	Por esses fundamentos, os embargos de declaração opostos pela empresa Hospfar Indústria e Comércio de Produtos Hospitalares S/A devem ser conhecidos, mas, no mérito, devem ter o seu provimento negado.
	No tocante aos embargos de declaração opostos por Cairo Alberto de Freitas, é de se notar que se trata de embargos opostos em face de acórdão que julgou recurso de reconsideração que não havia sido interposto pelo Sr. Cairo Alberto de Freitas, mas sim pela empresa Hospfar, mas cujo efeito suspensivo do recurso foi estendido a todos os demais responsáveis solidários, com fundamento no art. 281 do Regimento Interno do TCU.
	Por essa razão, entendo que, a rigor, os embargos de declaração opostos pelo Sr. Cairo Alberto de Freitas não devem ser conhecidos. Isso porque, não obstante o efeito extensivo do recurso de reconsideração interposto pela empresa Hospfar ter beneficiado o Sr. Cairo, não me parece que esse fato afasta a preclusão lógica do direito de embargar, porquanto o Sr. Cairo não interpôs o recurso de reconsideração.
	Ou seja, o Sr. Cairo está, nesta oportunidade, opondo embargos de declaração contra uma decisão que julgou recurso de reconsideração que não foi por ele interposto. É de se notar que o efeito extensivo do recurso de reconsideração, na hipótese do art. 281 do Regimento Interno, apenas permite estender aos demais responsáveis em idêntica situação os efeitos benéficos do citado recurso.
	Essa peculiar circunstância, no entanto, não afasta do responsável solidário a ausência de interesse em opor embargos de declaração em face da decisão que julga recurso de reconsideração que não foi por ele interposto. Assim é porque o Sr. Cairo aceitou o acórdão ora embargado ao renunciar ao seu direito de recorrer. Desse modo, os embargos que ora opõe não guardam lógica com a sua decisão anterior, de aceitação do referido acórdão, manifestada pela sua renúncia ao direito de recorrer.
	Referida circunstância está devidamente disciplinada no Código de Processo Civil, com o seguinte teor:
Art. 1.000.  A parte que aceitar expressa ou tacitamente a decisão não poderá recorrer.
Parágrafo único. Considera-se aceitação tácita a prática, sem nenhuma reserva, de ato incompatível com a vontade de recorrer.
	Lembro que o CPC se aplica subsidiariamente aos processos desta Corte de Contas, por força do seu art. 15 e também pelo que dispõe o art. 298 do Regimento Interno do TCU.
	De qualquer modo, a matéria também tem sido tratada pela jurisprudência, consoante se vê do seguinte precedente do Superior Tribunal de Justiça (STJ, Sexta Turma, EDcl no HC 227658 / SP, Ministra MARIA THEREZA DE ASSIS MOURA, julgado em 03/05/2012, DJe 14/05/2012) :
PROCESSO PENAL. EMBARGOS DE DECLARAÇÃO. HABEAS CORPUS. MINISTÉRIO PÚBLICO. PRINCÍPIOS INSTITUCIONAIS DA UNIDADE E DA INDIVISIBILIDADE. PRÉVIA RENÚNCIA AO DIREITO DE RECORRER. PRECLUSÃO LÓGICA. CARÊNCIA DE INTERESSE. RENÚNCIA. ATO IRRETRATÁVEL. EMBARGOS NÃO CONHECIDOS.
1. Nos termos do art. 127, § 1º, da Constituição Federal de 1988, o Ministério Público é instituição permanente, regida pelos princípios da unidade e da indivisibilidade, segundo os quais o Parquet é um só organismo, uma só unidade, e seus membros podem ser substituídos uns pelos outros, independentemente de fundamentação, sem que haja alteração subjetiva na relação jurídica processual.
2. Com a interposição de prévia petição por parte do órgão ministerial renunciando ao direito de recorrer, restou superada a possibilidade de o embargante interpor qualquer recurso, por carência de interesse, porquanto consumada na espécie, a preclusão lógica.
3. Não há que se falar em retratação da renúncia do direito de recorrer, porquanto a renúncia é ato de disposição da faculdade de recorrer que possui efeitos preclusivos, sendo, portanto, irretratável.
4. Embargos não conhecidos.
	Neste Tribunal de Contas também já houve o enfrentamento da questão por meio do Acórdão 12422/2016-TCU-Segunda Câmara, relator Ministro Augusto Nardes. Tratava-se de caso concreto idêntico ao que ora se examina, no qual a embargante não recorreu de decisão prolatada em sede de recurso de reconsideração interposto por responsável solidário e cujos efeitos foram estendidos à autora dos embargos. A ementa do referido julgado ficou assim redigida (grifos do original) :
SUMÁRIO: TOMADA DE CONTAS ESPECIAL. CONVÊNIO. ILEGALIDADES E SUPERFATURAMENTO NA EXECUÇÃO DO OBJETO. EXCLUSÃO DO MUNICÍPIO DA RELAÇÃO PROCESSUAL. REVELIA DE DOIS RESPONSÁVEIS. REJEIÇÃO DAS ALEGAÇÕES DE DEFESA DOS DEMAIS. CONTAS IRREGULARES. DÉBITO E MULTA. RECURSOS DE RECONSIDERAÇÃO. CONHECIMENTO. ARGUMENTOS CAPAZES DE ALTERAR O MÉRITO DA DELIBERAÇÃO RECORRIDA. PROVIMENTO PARCIAL. EMBARGOS DE DECLARAÇÃO. ALEGAÇÕES DE OMISSÃO E OBSCURIDADE. PRIMEIROS ACLARATÓRIOS OPOSTOS POR PARTE QUE NÃO INTERPÔS RECURSO DE RECONSIDERAÇÃO. PRECLUSÃO LÓGICA. INEXISTÊNCIA DE INTERESSE RECURSAL. NÃO CONHECIMENTO. CONHECIMENTO E REJEIÇÃO DOS SEGUNDOS DECLARATÓRIOS.
1. É possível, em homenagem aos princípios do contraditório, da ampla defesa, do formalismo moderado e da verdade real, relevar, em caráter excepcional, o não atendimento do prazo decendial para conhecimento dos embargos de declaração. 
2. Por encerrar uma preclusão lógica de não recorribilidade, não se conhece de embargos de declaração opostos por parte que não recorreu da deliberação de mérito objeto dos aclaratórios, visto faltar-lhe interesse recursal.
3. Os embargos de declaração são, em regra, recurso integrativo, objetivando extirpar da decisão embargada eventuais vícios de obscuridade, contradição ou omissão decorrentes do próprio julgado e que prejudicam a sua perfeita compreensão, e não aqueles que bem entenda o embargante, muito menos no caso de o órgão julgador adotar entendimento diverso do preferido pela parte, segundo seus próprios critérios de justiça e de acordo com sua particular interpretação das leis e da jurisprudência.
4. Remédio processual de estreitos limites, os embargos de declaração não podem ser utilizados como meio transverso para impugnar o mérito da deliberação embargada, restando que omissões, contradições ou obscuridades, quando inexistentes, tornam inviável a revisão do julgado.
5. Estando a deliberação fundamentada em elementos essenciais do processo, não está o relator obrigado a rebater todos os argumentos expendidos pelas partes, tampouco a transcrever em seu voto pareceres constantes nos autos, sendo-lhe permitido abster-se de abordar questões que não influem para a formação de sua convicção.
6. Não há omissão apta ao acolhimento de embargos de declaração quando a matéria é enfrentada na instrução da unidade técnica que consta do relatório e integra as razões de decidir da deliberação embargada, bem assim, na hipótese de haver aspectos divergentes entre o encaminhamento por ela proposto e o que foi compreendido pelo julgador, terem tais questões sido objeto de considerações específicas.
	Desse modo, entendo que os embargos de declaração do Sr. Cairo não devem ser conhecidos, em virtude da incidência, no caso, da preclusão lógica.
	Não obstante, registro que, caso fossem conhecidos os embargos de declaração opostos pelo Sr. Cairo, ainda assim não mereceriam ser providos, pois apenas revolvem a matéria de mérito, relativamente às supostas retenções e à análise da sua conduta.
	Quanto às supostas retenções, conforme se demonstrou nos parágrafos anteriores deste voto, trata-se de matéria devidamente analisada por esta Corte nos acórdãos anteriores. No tocante à conduta do Sr. Cairo, o acórdão ora embargado não a apreciou pela óbvia razão de não ter sido essa questão alegada no recurso de reconsideração interposto pela empresa Hospfar. De qualquer modo, referida conduta foi detidamente analisada pelo acórdão originário, Acórdão 1990/2016-TCU-Plenário.
	Portanto, não há qualquer omissão, obscuridade ou contradição a ser sanada.
	Em face do exposto, voto por que o Tribunal adote a deliberação que ora submeto à consideração do Plenário.
TCU, Sala das Sessões Ministro Luciano Brandão Alves de Souza, em 23 de janeiro de 2019.
RAIMUNDO CARREIRO 
Relator